【裁判字號】    97,海商上更(二),3
【裁判日期】    980218
【裁判案由】    給付保險金
【裁判全文】
臺灣高等法院民事判決             97年度海商上更(二)字第3號
   上  訴  人  豐企業股份有限公司
   法定代理人  甲○○
   訴訟代理人  陳鼎正律師
   複  代理人  潘麗茹律師
   被上訴  人  國華產物保險股份有限公司
   法定代理人  財團法人保險事業發展中心（即國華產物保險
               股份有限公司清理人）
   上列  一人          
   代  表  人  乙○○  
   訴訟代理人  黃智絹律師
上列當事人間請求給付保險金事件，上訴人對於中華民國91 年4
月11日臺灣臺北地方法院89年度海商字第44號第一審判決提起上
訴，經最高法院第二次發回更審，本院於98年1月21 日言詞辯論
終結，判決如下：
    主  文
上訴駁回。
第二審及發回前第三審訴訟費用，除確定部分外，由上訴人負擔
。
    事實及理由
一、本件上訴人係依保險契約請求被上訴人給付保險金，雖兩造
    均為依我國法律設立之法人，惟貨物發生損害在外國，有涉
    外因素，屬於涉外事件，兩造間保單記載適用   Institute
    Cargo Clauses（Air／A）即協會貨物運輸險（ 空運／全險
    ）條款其中Law & Practice項下雖約定準據法本為英國法（
    原審卷第38頁，譯文見原審第225 頁），惟兩造其後於原審
    中之90年11月12日言詞辯論時合意改以我國法為準據法（原
    審卷第140 頁），並以之進行攻防，則依我國涉外民事法律
    適用法第6條第1項規定，自當尊重兩造在後之合意而以中華
    民國法律為本件訴訟之準據法，先予敘明。
二、上訴人起訴主張：伊於89年5月3日委由訴外人世航航空貨運
    承攬股份有限公司（下稱世航公司）運送機器（ STRIPPING
    &  ETCHING MACHINE）共17箱出口至西班牙，並向被上訴人
    投保貨物運輸險空運全險（下稱系爭保險契約）。上開貨物
    於同年5月2日下午由伊之工廠運至桃園中正機場後，經空運
    於同年月3日抵達法國巴黎機場，嗣以陸運運送，於同年月4
    日抵達西班牙馬德里，再運送至伊指定之受貨人處所，迨受
    貨人於同年月8 日清點貨物，發現其中7 箱內裝之機械設備
    PVC框架主結構破裂及斷裂，檢查後將此7箱設備運回台灣重
    製，伊共計支出費用新臺幣（下同）642萬7,401元，經請求
    被上訴人理賠遭拒。爰依系爭保險契約之約定，請求被上訴
    人給付5,840,087元及自原審起訴狀繕本送達翌日即89年9月
    27日起算之法定遲延利息等情（上訴人逾上開本息之請求，
    前已經本院前審駁回，其未聲明不服而告確定）。
    上訴人在本審補充略以：(一)本件並無保險法第88條之適用：
    系爭保險契約適用「Institute Cargo Clauses(AIR/A)」（
    即協會航空貨物保險條款（空運）」）第5.1 條載明：「本
    保險自所保標的物離開本保險單所載明地點的倉庫、處所或
    儲存處所起運時間始生效，並於通常的運輸過程中繼續有效
    ……」，是在通常運輸過程中系爭保險契約繼續生效。而系
    爭保險契約記之運送方法為：「PER-BY AIR，起始地：台灣
    中正機場，目的地：西班牙馬德里」，然目的地既係「西班
    牙馬德里」，而非「馬德里機場」，本件又是採取「倉庫到
    倉庫」條款，而運送到馬德里倉庫勢必須採取陸運，因系爭
    貨物重量及體積龐大，須以巨大貨櫃機裝載始得運送，伊已
    盡力安排全程空運仍無法找到合適班機，有證人即世航公司
    之前經理黃建華證詞可明，是系爭保險契約到法國巴黎採取
    空運，其後採取陸運方式係屬必要，屬於通常運輸過程之範
    疇，仍在被上訴人承保範圍內。(二)本件運送人簽發提單之時
    間為89年5月2日，被上訴人亦於此日簽發保單，可見被上訴
    人就提單上所載運送路線及方法均已知悉並同意云云。聲明
    ：(一)原判決除確定部分外廢棄。(二)上開廢棄部分，被上訴人
    應給付上訴人5,840,087元及自89年9月27日起算之法定遲延
    利息。(三)上訴人願供擔保請准宣告假執行。
三、被上訴人則以：(一)上訴人與其西班牙買主間就系爭貨物所約
    定之貿易條件為CIF ，是系爭貨物之危險於機場裝載上飛機
    後即由受貨人負擔，而貨物在前往西班牙馬德里之陸運期間
    受損，則得請求給付保險金者係西班牙之受貨人，並非上訴
    人。(二)查協會貨物運輸險空運條款第5.1條中之「在通常的
    運輸過程中有效」（continues during The ordinary
    course of transit……），在航空保險之前提仍需採取空
    運方式，若偏離通常的空運運輸過程，保險契約效力即終止
    。而「通常的運輸過程」如從台灣飛往美國，通常是飛越太
    平洋，直飛或飛至日本轉機往美國等屬於通常運輸路線；若
    先飛往非洲再飛往美國，即非屬通常飛行路線，保險效力在
    非通常飛行路線時即終止。而系爭貨物之貨損並非發生在系
    爭保單約定之空運運送方法期間，非屬約定之航程範圍。(三)
    依保險法第87條規定，在航空保險中，保險契約除應記載同
    法第55條規定之事項外，尚須記載保險標契約之運送路線及
    方法，此運送路線及方法即為保險人承保之範圍，保險標的
    物非在承保範圍內發生之毀損滅失，保險人毋庸負責，此乃
    因法律不能要求保險人承擔其原先未預期之危險之故。保險
    契約係承保當事人原先約定之承保危險，在運送路線或運送
    方法有變更，保險契約效力即應終止；惟保險法為保障被保
    險人於因不可抗力或事變或不能控制之意外致運送路線或運
    送方法變更時，仍得享有保險契約上之利益，因而規定保險
    法第88條規定，此條所謂「因運送上之必要而變更運送路線
    或方法」，係指運送開始後，因不可抗力或事變或不能控制
    之意外事故發生，致保險契約原約定之運送路線或方法有變
    更之必要，若運送路線或方法之變更可歸責於要保人或被保
    險人之事由，或保險標的物實際之運送路線或方法係於保險
    契約訂立時即已存在，非在運送開始後始因不能控制之意外
    事故致運送路線或方法有變更必要情形時，即無此條規定之
    適用。本件上訴人在向被上訴人投保時，已確定系爭貨物自
    法國巴黎至西班牙馬德里之運送方法無法使用空運，而須以
    陸運方式為之，既未言詞告知被上訴人之承辦人員陳美瑤，
    亦未將提單交付予被上訴人，即與系爭保險契約約定之運送
    路線與方法不同，可見本件非在開始運送後始因不能控制之
    意外事故發生運送方法之變更，是並無保險法第88條之適用
    。又系爭貨物之損害，係在運抵巴黎機場後之陸運階段所發
    生，此有航空公司於巴黎機場將貨物交給陸運公司時並無貨
    物異常證明可證，而本件保險契約在系爭貨物自巴黎機場改
    以卡車陸運運送之變更運送方法後已然終止，則在系爭保險
    契約終止後發生之損害，非屬被上訴人之承保範圍，被上訴
    人自毋庸負賠償責任。(四)系爭貨物之受損原因，係上訴人包
    裝不當，未設置任何防震措施，以致PVC結構斷裂。 (五)系爭
    貨物在上訴人委託世航公司運送途中發生損壞，上訴人得依
    運送契約請求世航公司賠償，惟其至91年5月3日止均未請求
    ，已罹2年請求權時效，倘伊給付上訴人保險金， 已無法依
    保險法第53條規定代位請求世航公司賠償而受有損害，則依
    協會航空貨物保險條款第13條第2款規定， 上訴人應賠償伊
    所受損害，伊自得據以主張抵銷等語抗辯。聲明：上訴駁回
    。
四、兩造不爭執之事實：
  (一)上訴人於89年5月3日委由訴外人世航公司運送出口機器共17
    箱至西班牙，世航公司並簽發及交付EFI-0000000 號空運提
    單，上訴人且向被上訴人投保系爭貨物運輸險空運全險。該
    貨物於同年5 月2日下午7時45分由上訴人之工廠運至桃園中
    正機場後，以法國航空公司臺北飛巴黎之AF6725號班機空運
    ，於同年月3日上午9時8分抵達法國巴黎機場， 嗣再以車號
    AF9570之保稅卡車陸運， 在同年月4日抵達西班牙馬德里，
    再運送至上訴人指定之西班牙受貨人處所，受貨人於同年月
    8日清點貨物， 發現其中之7箱內裝之機械設備PVC框架主結
    構破裂及斷裂， 經檢查後將此7箱設備退運回台灣交付上訴
    人，上訴人其後請求被上訴人理賠遭拒等情，業據上訴人提
    出託運明細表、保險單及其譯文、 被上訴人89年8月30日函
    、環宇海事公證有限公司之公證報告及西班牙拆封貨物之照
    片等件為證（原審卷第9-15頁，保險單譯文見原審卷第27-2
    9頁，本院更(一)卷第126-136頁），並有被上訴人提出之世航
    公司空運提單可稽（原審卷第44頁），復有原審向法國航空
    公司台灣分公司詢問卡車班次之覆函足憑（原審卷第118頁
    ）。
  (二)系爭貨物在運抵巴黎機場時，包裝木箱無任何破損痕跡，其
    後改採保稅卡車之陸運方式，而航空公司於巴黎機場將貨物
    交給陸運公司時並無貨物異常情事，有公證報告可稽（原審
    卷第14頁），可見系爭貨損乃發生在巴黎機場至西班牙馬德
    里之陸運途中，復為兩造所一致是認（原審卷第26、34頁反
    面-35頁，本院上字卷第32、72、116頁， 本院更(一)卷第54-
    55頁）。
五、本件重要爭點在於：
  (一)上訴人是否為系爭貨物之所有權人而得請求給付保險金？
  (二)系爭貨物之損害是否在被上訴人承保範圍內所發生？上訴人
    請求被上訴人給付保險金，有無理由？本件有無保險法第88
    條規定之適用？
  (三)被上訴人抗辯：上訴人有不當包裝，而有協會貨物運輸險（
    空運／全險）條款第2.3條之適用，及依同條款第13.2 條約
    定，以上訴人逾兩年時效未向運送人世航公司請求賠償，致
    其無從行使代位權受有損害據以主張抵銷等節，是否正當？
六、上訴人是否為系爭貨物之所有權人而得請求給付保險金？
  (一)按保險法所稱被保險人，指於保險事故發生時，遭受損害，
    享有賠償請求權之人，保險法第4 條前段定有明文。又所謂
    CIF（Cost,Insurance & Freight）， 係國貿條規（Incot-
    erms 2000)及修訂美國對外貿易定義（ Revised  American
    Foreign Trade Definitions 1941）解釋之貿易條件：係指
    賣方於起運地裝貨港船上交貨，故賣方僅負責洽船、裝船並
    預付目的地港海上運費及負責洽購海上保險並支付保費，暨
    於貨物在起運地裝貨港越過船舷前之風險歸賣方負擔；在貨
    物越過船舷之後，其風險即歸買方負擔。 CIF契約係憑單據
    交貨的買賣契約，在此條件下，賣方以提出約定貨運單據作
    為履行交貨義務，買方於收到貨運單據時，即須依契約約定
    支付貨款，故僅在運送人簽發表彰貨物之物權證券時，始得
    適用憑單據交付為前提的CIF條件。 然查空運提單不具可轉
    讓性，亦非物權證券，自不宜使用CIF條件， 雖在空運場合
    ，實務上偶見以CIF條件交易者，惟此究非真正之CIF契約（
    本院更(一)卷第252-12、252-14、252-17頁），則此時就貨物
    所有權之移轉時期，仍應依買賣雙方之約定，以交付受領貨
    物之具體情況定之。
  (二)被上訴人抗辯：系爭貨物受損時，危險已移由受貨人負擔，
    故得請求給付保險金者係西班牙受貨人，非上訴人云云，此
    為上訴人所否認。經查：
    1.上訴人與訴外人NAKAN 公司訂立系爭貨物之買賣契約，並
      依該公司指示，逕將系爭貨物送交西班牙受貨人  TECDIS
      DISPLAYS IBERICA 公司，買賣雙方雖約定貿易條件為CIF
      ，惟約定空運費用由買、賣及受貨人三方分擔。另上訴人
      為出口系爭貨物，委託訴外人世航公司運送，世航公司並
      簽發空運提單 （ Air Waybill ），載明受貨人為西班牙
      TECDIS DISPLAY IBERICA公司，起運機場為桃園中正機場
      ，目的地機場為西班牙馬德里等情，亦有上訴人提出之會
      議紀錄及其中譯本、商業發票及空運提單等件足憑（本院
      更(一)卷第18-22、26頁及外放證物之上證6、原審卷第44頁
      ），亦即系爭貨物並非採取海上運送方式，且非由出賣人
      即上訴人負擔運費， 雖記載以CIF貿易條件交易，惟並非
      真正的CIF海上運送貿易契約， 自難逕認貨物在起運機場
      即桃園中正機場上機後即屬西班牙之受貨人所有。
    2.又系爭貨物17箱於89年5月2日在桃園中正機場裝載上機後
      ，經由空運於同年月3 日抵達法國巴黎機場，其後改以保
      稅卡車之陸運方式，於同年月4 日抵達西班牙馬德里，再
      於同年月8 日運抵買受人所指定之受貨人倉庫，經該受貨
      人開箱後即發現其中7箱機械設備損壞，乃將該7箱損壞設
      備退運回台灣，由上訴人重製後，於同年7月3日再次運交
      西班牙之受貨人，買受人NAKAN公司其後始於同年8月11日
      匯款支付70%裝機交機款，再於同年9月20日匯款支付10%
      驗收款等情，有上訴人再次裝運之保險單、出口報單、提
      單、匯入匯款通知書、購入外匯水單及手續費收入收據為
      證（本院更(一)卷第23-25頁及外放證物之上證7），可知系
      爭貨物之買受人非憑空運提單即行付款，西班牙之受貨人
      於受貨檢查之同時，立即表明拒絕受領之意思，並將受損
      機械設備退運上訴人，迨上訴人重製出貨後始支付80% 之
      買賣價金，足見西班牙之受貨人始終未受領取得系爭7箱
      受損機械設備之所有權，該受損機械設備自仍屬出賣人即
      上訴人所有。是被上訴人抗辯上訴人並非系爭貨物之所有
      權人，不得請求給付保險金云云，殊不足取。
七、系爭貨物之損害是否在被上訴人承保範圍內所發生？上訴人
    請求被上訴人給付保險金，有無理由？本件有無保險法第88
    條規定之適用？
  (一)按航空保險，乃航空保險人對於保險標的物，除契約另有訂
    定外，因航空一切事變及災害所致之毀損滅失及費用負賠償
    之責，關於貨物之保險，除契約另有訂定外，自交運之時以
    迄於其目的地之時為其期間，故保險契約並應載明運送路線
    及方法、運送人姓名及商號名稱、交運及取貨地點等事項，
    為保險法第85條至第87條等規定所明定，立法旨意在於讓航
    空保險人評估保險標的物在運送人以記載之運送路線及方法
    運送至交運地點期間之危險，除保單所列之不保事項外，就
    運送範圍內之一切事變及災害所致毀損滅失及費用負承保責
    任，屬於概括式之保險；惟運送人因運送上之必要，而有暫
    時停止或變更運送路線或方法之事，為保障被保險人因不可
    抗力或事變或不能控制之意外情事致運送方法或路線變更之
    權益，同法第88條特別明定在有必要時保險契約仍繼續有效
    ，然此條所謂「因運送上之必要，暫時停止或變更運送路線
    或方法」，係指保險標的物交運後，無法依保險契約所載之
    運送路線或方法運送而必須變更始能運送而言，倘保險標的
    物之運送路線或方法於保險契約成立前即已確定，而要保人
    不按此已確定之運送路線或方法投保，於訂立保險契約後再
    變更運送路線或方法運送，則不能認保險契約仍繼續有效。
  (二)依兩造間保險單之記載（原審卷第10頁，譯文見原審卷第27
    頁）：兩造就系爭貨物約定經由空運方式 （ PER-BY AIR ）
    ，航程自桃園中正機場運至西班牙馬德里 （ CKS  AIRPORT
    TAIWAN  TO  MADRID）， 且合意適用「 Institute  Cargo
    Clauses (AIR/A)」即協會貨物運輸險空運條款（ 條款見原
    審卷第37-38頁，譯文見原審卷第222-225頁），依上開空運
    條款第5.1條約定：「This insurance attaches from  the
    time the subject-matter insured leaves the warehouse
    , premises or place of storage at the place named
    herein for the commencement of the transit,continu-
    es during the ordinary course of transit and termin-
    ates either」（ 譯：本保險自所保標的物離開本保險單所
    載明地點的倉庫、處所或儲存處所起運時開始，並於通常的
    運輸過程中繼續有效」（ 原審卷第223頁），可見被上訴人
    係承保系爭貨物經由「空運方式」，自我國中正機場至西班
    牙馬德里機場、離開賣方倉庫至裝載前、轉機間或卸載後至
    買方倉庫等為完成貨物運送目的等附隨於空運而必須採取之
    陸運情形之通常運送過程；所謂「通常運送過程」，係指貨
    物之習慣運送方法與至目的地之最直接運送路程，如非屬上
    開範圍之通常運送過程，因已變更被上訴人承保時之危險評
    估，即非屬被上訴人承保之範圍。
  (三)就系爭貨物運送方式之安排過程，業據證人即世航公司當時
    之經理黃建華證陳：「本件馬德里雖然也有空運可以到，但
    經過我詢問幾家航空公司，因為原告（指上訴人，下同）的
    貨物體積龐大，無法完全走空運，所以在原告同意下選擇法
    航及保稅卡車」、「原告最開始的需求是希望完全走空運」
    、「因為豐公司託運貨物體積很大，一定要用貨機，所以
    我們只好從歐洲其他主要機場再用內陸卡車運送到目的地，
    並配合他們出貨時間找到法航這個航次」、「是法航沒有貨
    機，但其他公司有無貨機從巴黎飛馬德里，我不清楚」等語
    綦詳（原審卷第129頁，本院更(一)卷第101頁反面至）；法國
    航空公司台灣分公司函覆：「巴黎至馬德里敝公司固然有提
    供兩地定期航班，但基於機型限制僅承運文件快遞及重量不
    及150公斤之小型物件」、「世航公司於89 年5月2日簽發空
    運提單，其上記載之AF9570乃保稅卡車之班次」，有法國航
    空公司臺灣分公司之函覆可稽（原審卷第118 頁，外放證物
    之證11）；另參上訴人自陳：89年5月3日有飛機從巴黎到馬
    德里，但是貨艙不足在卷（本院上字卷第39頁）等情，均足
    認：上訴人知悉因系爭貨物體積龐大，自始無法採取全程空
    運，於89年5月2日確已同意世航公司安排之（法航）空運及
    （保稅卡車）陸運之方式運送系爭貨物，本件並非在貨物交
    運後始因不能控制之意外始變更採取空運加陸運之方法，則
    參照前開說明，應無保險法第88條之適用。
  (四)上訴人雖辯稱：伊於投保時已交付發票（Invoice） 及空運
    提單予被上訴人，並經上訴人之人員言詞告知被上訴人，而
    為被上訴人所知悉，故本件貨物發生在陸運階段仍屬被上訴
    人之承保範圍等情，然為被上訴人所否認，並辯稱：上訴人
    投保時僅傳真發票，不必交付空運提單，上訴人之人員並未
    告知有關系爭貨物採取空運及陸運之方式，空運提單乃上訴
    人在貨損發生後申請理賠時始提供予被上訴人等語。經查：
    1.上訴人於89年間起訴後至本院更(一)審一向陳述：「世航安
      排的運程確定後，即開立載貨證券，並載明運送方式，資
      以遵循，接著上訴人即於同日持向被上訴人簽訂保險契約
      ……」（本院上字卷第43、121頁）、「上訴人於89年5月
      2日投保時交付發票及提單（一審卷44 頁），提單中明確
      記載運送地為巴黎機場（PAR） 卡車號碼AF9570」（本院
      更(一)卷第9、215-216頁）。
    2.上訴人至97年間之本院更(二)審中，始舉證人即其業務部經
      理林健文為證，該證人到庭證陳：「出貨前一天，確定好
      貨運方式是中正機場到法國巴黎是空運，從巴黎至馬德里
      是防震保稅車，也在同一天告知保險公司，當天下午是由
      我自己親自打電話給保險公司，在電話中告知國華產物公
      司之陳美瑤上開運送方式，沒有傳真任何文件給陳美瑤」
      、「上訴人之前沒有運送目的地有一部分必須採取長途陸
      運方式的情形」云云在卷（本院更(二)卷第45頁）。
    3.另證人即上訴人負責辦理投保之人員吳美玉到庭證稱：我
      通常是將Invoice 傳真給保險公司，頂多再傳真裝箱單，
      可傳真可不傳真，如果不傳真裝箱單的話，保險公司會來
      詢問包裝是什麼，向被上訴人承保係與陳美瑤聯絡，如果
      有問題就會打電話給陳美瑤就她注意某一事項，如果沒問
      題就只是傳真 Invoice  就好。這件我記得時間很趕，所
      以走空運，這個案子就是把它當作一般案子處理，只傳真
      Invoice 出去，至於上訴人與世航公司聯絡空運事宜，我
      沒有全程參與，林健文有無將上訴人與世航公司間之運送
      細節或資訊告知被上訴人，伊並不清楚。本件Invoice 上
      的AIR FREIGHT，一般就是指空運等情明確（ 本院更(二)卷
      第69頁反面至70頁反面）。
    4.再證人即被上訴人之承辦人員陳美瑤則證述：「本案一開
      始上訴人公司的吳美玉傳真 Invoice  給我，告知有此份
      Invoice 的貨物要承保」、「我承辦此案，自上訴人公司
      傳真Invoice 之後，就只有與上訴人公司吳美玉電話聯絡
      一次」、「有關上訴人公司的案件，在吳美玉離開上訴人
      公司之前，我都是與吳美玉聯繫的，從來沒有與上訴人公
      司的其他任何人聯繫過……本件貨物的承保，只有上訴人
      公司吳美玉傳真給我Invoice 的資料，沒有其他資料」、
      「（問：在證人承辦經驗當中，要保人要投保貨運險的時
      候，除了提供Invoice 外，還會要求要保人提供什麼資料
      ？）客戶要提供Invoice或Packing（裝貨單）其一即可」
      、「沒有接過林健文的電話…沒有聽過他的名字」等語（
      本院更(二)卷第45頁反面至47頁）。
    5.依上所陳，
      (1)依上開證人吳美玉、陳美瑤證述一致之內容，可知：上
        訴人在投保本件時，承辦人員吳美玉依往例僅將Invoic
        e 傳真，而未傳真或交付其他文件予被上訴人，被上訴
        人即依Invoice 上之資料據以製作系爭保單。至於上訴
        人指摘：系爭貨物係以木箱包裝，陳美瑤竟在保單上記
        載為紙箱，可見草率，不能據以作不利於上訴人之解釋
        云云（本院更(二)卷第129頁），惟查世航公司於89年5月
        2日簽發之空運提單上就系爭貨物亦記載為「17 CTNS」
        （原審卷第44頁），並非木條箱，可見上訴人亦係告知
        世航公司系爭貨物包裝為紙箱，益徵證人陳美瑤到庭證
        述：伊有向吳美玉詢問包裝為何，據覆為17個紙箱，伊
        因而在要保書及保單上記載「in 17 CTNS」等語（本院
        更(二)卷第46頁）核屬實在，則上訴人指摘陳美瑤草率為
        要保書及保單上之記載云云，顯與事實不符而不足取。
      (2)上訴人其前陳述之交付空運提單予被上訴人一節，已與
        自己舉出之證人吳美玉、林健文所述： 除Invoice外並
        未傳真任何文件予陳美瑤云云不符，自難認定上訴人於
        投保時曾交付空運提單予被上訴人，而係被上訴人所陳
        之上訴人申請理賠時始交付之陳述始符合事實。
      (3)上訴人在更(二)審前從未提及本件係由業務經理林健文言
        詞告知被上訴人有關空運加陸運之運送方式，復據證人
        陳美瑤到庭否認以前曾聽過林健文之名字及電話，本院
        另斟酌：上訴人一向負責承辦貨物投保業務之人員為吳
        美玉，吳美玉竟對本件有告知實際運送方式之資訊予被
        上訴人之情毫不知悉；證人林健文又無法具體證述係與
        陳美瑤以手機或何支電話聯絡，且陸運的風險大於空運
        ，有不同記載及保險費率，已經證人陳美瑤證述：「（
        本件貨物的保險自巴黎至馬德里是採取防震保稅車陸運
        方式者），在航程部分我會記載為 TAIWAN TO MADRID,
        AIR PARIS BY TRUCK」、「（假如有陸運的話），保險
        條件會增加。保單上中間欄所記載『INSTITUTE CARGO
        CLAUSES』後面還會加上『INSTITUTE LAND TRANSIT
        CARGO CLAUSE(A)』，但就目前看到的保單內容，只有
        AIR條款，並無內陸運輸條款」、「（若有陸運的），
        在要保書上保險費率欄會記載成Marine:0.05%、內陸：
        0.1%，合計為0.15%。因為風險評估，內陸運送風險（
        因為內陸運送所花的時間長，而且跨國界）所以保險費
        率會提高」等語明確（本院更(二)卷第47頁），此亦為上
        訴人所是認（本院上字卷第117頁），苟上訴人之業務
        經理林健文告知上開空運加陸運之訊息，被上訴人之人
        員陳美瑤無動機亦無理由甘冒犯錯進而賠償損失或遭解
        職之風險，而僅在系爭保單上記載「PER-BY AIR」、不
        依正確之費率計算保費之理。是綜合上情，自難認定上
        訴人於投保時已將系爭貨物採取空運加陸運之資訊已告
        知被上訴人，故上訴人上開主張，自無可採。
  (五)上訴人另辯稱：系爭保單已約定「賣方倉庫至買方倉庫」原
    則，在此期間內發生之貨物危險被上訴人均應負責云云。查
    系爭保單固約定「賣方倉庫至買方倉庫」原則（ INCLUDING
    FROM   SELLER'S  WAREHOUSE  IN   TAOYUAN - HSIEN  TO
    BUYERCSAIM AGENT:WAREHOUSE IN PARQUE TECHNOLOGICO DE
    BOEDILLO, PARC, 000-000 00000 BPECILLO(BALLADDLTD ).
    ESPANA.見原審卷第10 頁），惟上訴人提出傳真予被上訴人
    之Invoice 以及被上訴人承保後簽發之保單，其上均載明貨
    物運送係「全程空運（ PER-BY AIR ）」，「航程自C.K.S.
    TAIWAN到MADRID」，此有上訴人及被上訴人各自提出互核一
    致之Invoice 、系爭保單可稽（本院更(一)卷第26頁，更(二)卷
    第109 頁，原審卷第10頁）。上訴人在交運前即確定採取中
    正機場至巴黎為空運、巴黎至西班牙馬德里為卡車陸運方式
    ，已如上述，而巴黎至西班牙馬德里之陸運階段係跨國界之
    長程陸運，非屬被上訴人在此航空運送中承保之卸載後至買
    方倉庫為完成運送而附隨於空運之陸運情形，顯逾前揭空運
    條款第5.1條之空運通常運輸過程。易言之，當上訴人未按
    其與被上訴人約定之空運方式，而以卡車陸運方法自法國巴
    黎運送系爭貨物至西班牙馬德里時，即不能認為系爭保險契
    約繼續有效，而發生終止。故本件貨物在法國巴黎至西班牙
    馬德里之卡車陸運過程，即兩造間保險契約終止後始發生之
    貨損，非屬被上訴人承保之範圍，則上訴人請求被上訴人依
    保險契約給付保險金，自非正當。
八、被上訴人抗辯：上訴人有不當包裝，而有協會貨物運輸險（
    空運／全險）條款第2.3條之適用，及依同條款第13.2 條約
    定，以上訴人逾兩年時效未向運送人世航公司請求賠償，致
    其無從行使代位權受有損害據以主張抵銷等節，是否正當？
    系爭保險契約於上訴人未按其與被上訴人約定之空運方式，
    而以卡車陸運方法自法國巴黎運送系爭貨物至西班牙馬德里
    時，發生終止之情事，故本件貨物在法國巴黎至西班牙馬德
    里之卡車陸運過程，非在被上訴人承保之範圍，上訴人不得
    請求被上訴人依保險契約給付保險金，詳如前陳，則被上訴
    人所為上訴人有不當包裝及主張抵銷之抗辯各節，自無再予
    探究及論述之必要。
九、綜上所述，上訴人依兩造間保險契約之約定，請求被上訴人
    給付保險金5,840,087元及自89年9月27日起算之法定遲延利
    息，為無理由，應予駁回；其假執行之聲請亦失依附，應併
    予駁回。原審為上訴人敗訴之判決及駁回其假執行之聲請，
    並無不合。上訴意旨指摘原判決不當，求予廢棄改判，為無
    理由，應予駁回。
十、據上論結：本件上訴為無理由，依民事訴訟法第449條第1項
    、第78條，判決如主文。
中    華    民    國    98    年    2    月     18    日
                    民事第一庭
                        審判長法  官  張耀彩
                              法  官  盧彥如
                              法  官  林金吾
正本係照原本作成。
如不服本判決，應於收受送達後20日內向本院提出上訴書狀，其
未表明上訴理由者，應於提出上訴後20日內向本院補提理由書狀
（均須按他造當事人之人數附繕本）上訴時應提出委任律師或具
有律師資格之人之委任狀；委任有律師資格者，另應附具律師資
格證書及釋明委任人與受任人有民事訴訟法第466條之1第1 項但
書或第2項（詳附註）所定關係之釋明文書影本。
中    華    民    國    98    年    2     月    18    日
                              書記官  張淑芳
附註：
民事訴訟法第466條之1（第1項、第2項）：
對於第二審判決上訴，上訴人應委任律師為訴訟代理人。但上訴
人或其他法定代理人具有律師資格者，不在此限。
上訴人之配偶、三親等內之血親、二親等內之姻親，或上訴人為
法人、中央或地方機關時，其所屬專任人員具有律師資格並經法
院認為適當者，亦得為第三審訴訟代理人。

司法院資訊處製作；財團法人民間司法改革基金會備份。
